臺灣臺南地方法院民事判決　　九十二年度簡上字第一三七號
　　上　訴　人　乙○○○
　　訴訟代理人　甲○○
　　被上訴人　　丙○○○
　　　　　　　　丁○○
右當事人間請求確認本票債權不存在事件，上訴人對於民國九十二年六月三十日本院
台南簡易庭九十二年度南簡字第四二七號第一審判決提起上訴，本院於民國九十二年
十二月三十日言詞辯論終結，判決如左：
    主      文
上訴駁回。
第二審訴訟費用由上訴人負擔。
    事      實
甲、上訴人方面：
  一、聲明：求為判決：
    （一）原判決廢棄。
    （二）確認如附表所示之本票債權不存在。
　二、陳述：除與原判決記載相同者，茲引用之外，補稱：
　　（一）本件互助會之運作事實完全被扭曲：
　　　１、會首黃林燕雪所召集之互助會，與台灣民間之互助會內容及運作並無差別
　　　　　：
　　　　(1)會首所邀集之互助會，不能有會員倒會，如有會員倒會，會首就必須負責
　　　　　。
　　　　(2)會首於每個月定期開標後，必須至各個會員住處收取活會及死會之會款。
　　　　(3)會首收齊了會款，再送去得標會員住處結清，同時，也要求得標會員簽發
　　　　　自次期標期所餘會數之本票，由會首自己本身去保管。
　　　２、想不到被上訴人丙○○○、丁○○等人，為了取得不屬於他們應該得到本
　　　　　票新台幣（下同）三萬元之權利，竟然串通其它互助會會員林謝秋、郭林
　　　　　民子出庭做不實之陳述，把一個正常運轉之互助會，本末倒置扭曲成一個
　　　　　卡死的會，不能運轉的會：
　　　　(1)被上訴人丙○○○、丁○○及證人林謝秋、郭林民子陳述：會首去收取活
　　　　　會時，每收一個活會，除了收活會會款外，會首還會拿一張已標得會之會
　　　　　員本票給活會之人保管。這部份說詞，全部是謊言，形成這個會是一個「
　　　　　卡死的會」，不能運轉的會。
　　　　(2)上訴人同時是與被上訴人丙○○○、丁○○及證人林謝秋、郭林民子於民
　　　　　國八十九年三月二十日參加會首黃林燕雪召集之互助會，上訴人活會的時
　　　　　間，總共有十一次月份，會首黃林燕雪每次來向上訴人收取活費時，從未
　　　　　拿過一張已標得會之會員本票給上訴人，按民間所提起之會，如有超越一
　　　　　般會的規定時，會首都會在會單備註上加以說明及規定，因為一個會是屬
　　　　　整體性，也是一視同仁，斷然，不可能有一些活會，會拿到會首本票，有
　　　　　一些活會卻拿不到會首的本票。
　　　　(3)會首起會，最擔心的還是怕會員倒會，所以，才會要求標得會之會員簽發
　　　　　自次期標期所餘會數之本票，無非是想多一層保障，當會首每一個月要去
　　　　　已開出本票之會員處收取會款時，一定是將本票還給開本票之會員，同時
　　　　　兌現金，這是正常會之運轉。倘若如被上訴人丙○○○、丁○○及證人林
　　　　　謝秋、郭林民子出庭所述，會首每一個月要如何去已標得會之會員處收取
　　　　　死會會款，斷不可能有標得會之會員，沒有收回自己簽發之本票時，還會
　　　　　付錢給會首，而會首不能收到已標得會之會員會款時，又如何收齊會款來
　　　　　拿給現在標得會之會員手裡，因此，被上訴人及證人在庭上所陳述之說法
　　　　　，完全是虛偽陳述，是一種卡死的會及不能運轉的會的說法。
　　（二）本件訴訟完全係會首黃林燕雪於九十年九月二十日突然止會所引發，而會
　　　　　首黃林燕雪在與上訴人結算後，故意將上訴人所簽發之本票（十六張），
　　　　　不還給上訴人而逃之夭夭，會首黃林燕雪更私自將已結算清楚之本票拿給
　　　　　其它會員，做為償債用途：
　　　１、本件會首黃林燕雪在八十九年三月二十日起會，上訴人跟了二會，每一會
　　　　　是三萬元，總共三十四會。其中一會，上訴人在九十年二月二十日標得（
　　　　　第十二會），會首在送來標得之會款時，也帶了二十二張會首已填寫好之
　　　　　本票，每一張是三萬元，要上訴人蓋章，上訴人不疑有詐，即蓋了二十二
　　　　　張本票（自九十年三月二十日至九十一年十二月二十日止），會首從九十
　　　　　年三月二十日、四月二十日、五月二十日、六月二十日、七月二十日、八
　　　　　月二十日，合計六期，都很正常在本票到期日拿來上訴人這裡兌現。嗣會
　　　　　首黃林燕雪在九十年九月二十日（也是會期的第十九會），突然跑來上訴
　　　　　人這裡，表示該會已支撐不下去，要把二會結算清楚：(1)上訴人已標得會
　　　　　之會款，還剩十六張未到期之本票，每張三萬元，共計四十八萬元。(2)另
　　　　　一活期的會，從八十九年三月二十日三萬元、四月二十日二萬三千元、五
　　　　　月二十日二萬二千元、六月二十日二萬二千五百元、七月二十日二萬一千
　　　　　八百元、八月二十日二萬三千元、九月二十日二萬二千五百元、十月二十
　　　　　日二萬二千九百元、十一月二十日二萬二千元、十二月二十日二萬一千七
　　　　　百元、九十年一月二十日二萬一千三百元、二月二十日二萬一千元、三月
　　　　　二十日二萬一千七百元、四月二十日二萬一千五百元、五月二十日二萬一
　　　　　千五百元、六月二十日二萬一千元、七月二十日二萬零六百元、八月二十
　　　　　日一萬八千元，上訴人活會已付之金額為三十九萬七千元。(1)扣(2)之下，
　　　　　上訴人即付會首八萬三千元現金，兩會就已完全結算清楚，而會首應在同
　　　　　一時間，將九十年九月二十日至九十一年十二月二十日合計十六張本票還
　　　　　給上訴人，惟會首卻諉稱會將十六張本票還給上訴人，當上訴人發覺會首
　　　　　未將本票返還時，至會首住所，會首黃林燕雪已逃之夭夭。
　　　２、上訴人係於九十二年二月十七日接到鈞院民事裁定書（九十二年度票字第
　　　　　七七九號），是由同是會員之丙○○○提出才知道，會首黃林燕雪將本應
　　　　　還上訴人之本票，非法再轉讓出去。
　　　３、上訴人之訴訟代理人甲○○於九十二年三月十三日下午六時，至被上訴人
　　　　　丙○○○住處，互相對質如下：
　　　　(1)被上訴人丙○○○向鈞院聲請九十二年度票字第七七九號民事裁定（酉股
　　　　　），聲請狀中所陳述之事實及理由，完全是謊言及違背事實。
　　　　(2)上訴人在安平港做漁貨大盤生意已三十幾年，會首黃林燕雪平時都是到漁
　　　　　港向上訴人購買漁貨至台南市○○路之崇誨市場販賣，而被上訴人丙○○○也是跟會首黃林燕雪同在林森路之「崇誨市場」做生意，在台南市各市
　　　　　場只要販賣漁貨之人，大都認識上訴人，更何況每一個市場都不只只有一
　　　　　個賣漁貨之人，而被上訴人丙○○○既在九十年即握有上訴人於九十年二
　　　　　月二十日之一張本票三萬元，本應在九十年九月二十日到期日，不管兩造
　　　　　是否相識，都應可以在市場內問一下即知上訴人做生意之地點來要求兌現
　　　　　，但被上訴人卻沒有，卻在聲請狀中陳述：「詎屆期提示而未獲付款」，
　　　　　按會首使用之本票係屬於文具類本票，並非一般銀行本票，所以這種本票
　　　　　根本無法至一般銀行提示，非得拿本票至發票人住所兌現不可，被上訴人
　　　　　丙○○○為何要說謊，而違背常理，被上訴人丙○○○明知她拿的這一張
　　　　　本票，是會首黃林燕雪為了還她的錢，非法轉讓給她的，因為標得會之人
　　　　　往後每月必須給付之會款所簽發之本票，均係由會首將到期本票至簽發本
　　　　　票之人住所來兌現，再將兌現之現金統合之後，交給另一個標得會之人，
　　　　　其流程是這種情況，所以被上訴人丙○○○在這種明知是不合情理又違背
　　　　　良心之事，才做出如此大的謊言與不實。
　　　　(3)又原本會首黃林燕雪為了還被上訴人丙○○○之債款，非法拿二張上訴人
　　　　　之本票給被上訴人丙○○○，其中有一張係會首黃林燕雪與被上訴人丙○○○在台南市東區調解委員會互相調解時，會首黃林燕雪有讓被上訴人丙○○○先兌換一張上訴人三萬元之本票，就此事實，被上訴人丙○○○明
　　　　　確知道，會員在握有會員本票時都是知道與會的流程完全不對，其本票理
　　　　　所當然就應向會首黃林燕雪兌現才是。
　　　　(4)上訴人與會首黃林燕雪既於九十年九月二十日雙方已結算清楚，就沒有債
　　　　　務問題，其本票債權理應不存在。
　三、證據：除援用第一審所提證據外，補提台灣台南地方法院檢察署函文影本一紙
　　　　　　、刑事告訴狀影本一份、本票裁定影本二份為證。
乙、被上訴人丙○○○、丁○○方面：
　一、聲明：求為判決駁回上訴。
　二、陳述：除與原判決記載相同者，茲引用之外，補稱：
    （一）被上訴人丙○○○（會單編號十一）與其配偶（會單編號十二）各參加會
          首黃林燕雪所召集之互助會一會，於會首止會時，已依會單所載方式自會
          首處取得得標會員簽發之本票三十六張，嗣後會首以五十四萬元聲請調解
          成立，惟未談及前開本票之問題，是於調解成立後，會首依調解內容給付
          每會一萬五千元，二會共計三萬元時，上訴人丙○○○即返還本票一張予
          會首，迄今已返還六張。
    （二）被上訴人丁○○（會單編號十八）係參加一會，而於每次繳納會款時均自
          會首處取得一張得標會員簽發之本票，至會首止會時，已取得十八張本票
          ，調解成立後，會首已陸續清償六次計三萬元，而取回三張。
　三、證據：除援用第一審所提證據外，補提民事簡易判決影本二份、調解書影本二
　　　　　　份、本票影本四十五張、不起訴處分書影本一份為證。
  　理　　  由
一、按民事訴訟法第一百八十三條所謂訴訟中有犯罪嫌疑牽涉其裁判者，得命在刑事
    訴訟終結以前，中止訴訟程序，係指該犯罪嫌疑，確有影響於民事訴訟之裁判，
    非俟刑事訴訟解決，其民事訴訟即無由或難於判斷者而言，故法院依該條規定命
    中止訴訟程序，須其訴訟上有上開情形時，始得為之，最高法院四十三年台抗字
    第九五號判例可資參照。查本件上訴人以其已對訴外人黃林燕雪提出詐欺告訴為
    由，聲請本院依民事訴訟法第一百八十三條裁定停止訴訟程序云云，固據其提出
    台灣台南地方法院檢察署函文影本一紙為證，惟上訴人所指訴外人黃林燕雪是否
    涉嫌詐欺一事，與本件上訴人應否對被上訴人二人負發票人清償票款之責，乃屬
    二事，前開刑事訴訟程序，並不影響本件民事訴訟之判斷，而與前開條文規定之
    要件不符，是上訴人聲請本院裁定停止訴訟程序，於法不合，附此敘明。
二、本件上訴人起訴主張：訴外人黃林燕雪於八十九年三月二十日召集互助會，上訴
    人參加二會，被上訴人丙○○○參加二會，被上訴人丁○○參加一會，每會三萬
    元，會首與會員並約定，得標會員須依將來應繳交之死會會款簽發同額本票交會
    首收執，會首則依票期至死會會員處持票換取現金；嗣上訴人於九十年二月二十
    日標得其中一會，會首黃林燕雪於交付得標會款時，要求上訴人同時簽發面額均
    為三萬元之本票計二十二張予會首收執，會首並自九十年三月至八月間共計六期
    在本票到期日持向上訴人兌現；迨至九十年九月二十日會首向上訴人表示將止會
    ，經上訴人與之結算已標取之剩餘會款扣除活會所繳會款後，上訴人另付會首八
    萬三千元現金，二會已結算清楚，會首應同時將未到期之本票十六張返還上訴人
    ，詎會首未將前開本票返還，反將本票（含如附表所示之系爭本票）轉讓其他會
    員後逃匿無蹤，經被上訴人持系爭本票裁定准予強制執行時，上訴人始知會首已
    轉讓系爭本票；被上訴人既明知系爭本票係會首為償還渠等債務而交付，乃係惡
    意取得系爭本票，並在未向上訴人提示付款之情形下，謊稱已向上訴人提示不獲
    付款而聲請本票裁定，而上訴人與會首間之債務既已結清，系爭本票債權自不存
    在，爰依票據法第十三條、第十四條起訴請求確認系爭本票債權不存在等情。
三、被上訴人則以：本件互助會係約定得標會員須依其得標時所餘會數簽發同額之本
    票交予會首，再由會首持向活會會員收取會款，本票則交由活會會員以為擔保，
    系爭本票即係因上訴人得標時由會首持向被上訴人收取會款時所取得，茲因會首
    倒會逃匿無蹤，被上訴人自有權持系爭本票向上訴人追索等語資為抗辯。
四、經查，上訴人主張兩造均參加訴外人黃林燕雪於八十九年三月二十日所召集之互
    助會，每會三萬元，上訴人參加二會，已於九十年二月二十日標得其中一會，並
    同時簽發票面金額均為三萬元之本票二十二張予會首黃林燕雪收執，嗣會首黃林
    燕雪於九十年九月二十日突然止會，被上訴人二人乃持上訴人所簽發之系爭本票
    向本院聲請本票裁定准予強制執行等情，固為被上訴人所不爭執，並有上訴人所
    提其自行記載之互助會得標清單影本附卷可佐，堪信為真實；惟上訴人主張其與
    會首黃林燕雪於止會後已結算清楚，會首黃林燕雪本應將上訴人所簽發尚未到期
    之本票（包含系爭本票）返還上訴人，卻於止會後將系爭本票轉讓予被上訴人，
    是被上訴人係惡意取得系爭本票，上訴人不負給付票款之責云云，則為被上訴人
    所否認，並以前開情詞置辯，則本件應審酌者厥為：前開互助會得標會員於標得
    會款時所簽發之本票性質為何﹖被上訴人是否惡意取得系爭本票﹖及上訴人得否
    以其已與會首黃林燕雪結算會款為由拒負發票人清償之責﹖爰分述如下：
  （一）查，被上訴人辯稱：本件互助會係會首黃林燕雪於約定標會時間，通知會員
        投標，經競標、開標後，會首再告知未得標會員何人得標，並收取會款，同
        時交付當次得標者所簽發面額為三萬元之本票予未得標會員一節，有被上訴
        人於原審所提上訴人不爭執真正之儲蓄互助公約記載：「得標者必須於領取
        標金同時開出本人本票（每月一張迄本會結束）予會首」等語可資佐證，並
　　　　據本件互助會其他會員林謝秋、郭林民子於原審到庭證述屬實（參原審卷九
        十二年五月六日言詞辯論筆錄），堪信為真實。上訴人雖主張系爭本票僅約
        定交由會首黃林燕雪收執，迨上訴人繳交死會會款時陸續返還，是系爭本票
        係會首黃林燕雪與被上訴人調解時，始交由被上訴人持有云云，惟為被上訴
        人所否認，經原審傳訊該次調解事件之調解委員許來發亦到庭證稱：「（當
        時調解情形﹖）黃林燕雪是會首，因倒會向本會聲請調解，她告知我們她所
        召集的互助會均是由得標者開出本票，由會首黃林燕雪持得標會員所開立之
        本票向活會會員收取會款，由活會會員保留該本票，嗣倒會後，她與會員發
        生糾紛，經我們調解成立，由會首黃林燕雪分期還款給會員，當時我們有建
        議她將會員所持有死會會員之本票收回，以免發生雙重債權，但後來她有無
        收回本票，我們不了解．．（活會會員所持死會會員所開立之本票是否會首
        當場交給活會會員﹖）不是，據會首黃林燕雪說是得標時同時由得標者開立
        本票交給會首，再由會首持該本票向活會會員收款，當場交付給活會會員收
        執，並非調解當場因成立調解而由會首轉交給會員，如有當場轉交，調解筆
        錄亦會當場記載」等語屬實（參原審卷第七十三頁、七十四頁），堪認本件
        互助會確係約定由得標者依得標時所餘活會會員人數簽發面額均為三萬元之
        本票予會首，再由會首持向活會會員收取會款，並將該本票轉讓予活會會員
        無訛，上訴人主張被上訴人係於調解成立時始取得系爭本票云云，尚無可採
        。
  （二）按民間互助會若有得標者應按活會會員人數簽發金額與每期會款相同之本票
        交付予會首，再由會首於向活會會員收取該會會款時交付予各活會會員之習
        慣者，核此本票之目的，應係得標者於標取合會會金後，併以活會會員為債
        權人之意思所簽發，換言之，活會會員於會首止會或怠於收取會款時，得不
        經會首，持本票逕向死會會員收取會款而受償，若本票不能兌現，會首始得
        行使原會款債權，職是，得標會員對會首負有死會會款之債務，對於活會會
        員則負有交付票款之義務，而就死會會員即發票人而言，其會款債務於持票
        人提示本票兌現獲得滿足時，原定之會款債務於本票獲償範圍內始隨之消滅
        （參林誠二教授論合會（下）一文、邱聰智教授著新訂民法債編通則（下）
        第七二七、七二八頁）。查，系爭本票既係會首黃林燕雪依本件互助會之約
        定，於向被上訴人收取活會會款時所交付，已如前述，則會首黃林燕雪自得
        標者即上訴人處取得系爭本票後，應係有權將系爭本票再轉讓予其他活會會
        員之人，是以，被上訴人係自有處分權人之手取得系爭本票，應堪認定，則
        揆諸前開說明，被上訴人於會首黃林燕雪止會時或怠於收取會款，即得不經
        會首，逕持系爭本票向上訴人行使票據權利而受償，亦堪肯認。
  （三）次按票據行為為不要因行為，即不以給付之原因為要素而得成立之行為，凡
        簽名於票據之人，不問原因如何，均須依票上所載文義負責，除執票人取得
        票據係出於惡意或詐欺者外，發票人不得以自己與執票人前手所存抗辯之事
        由，對抗執票人，最高法院四十九年台上字第六七八號判例可資參照。又票
        據法第十四條所謂以惡意取得票據者，不得享有票據上之權利，係指從無權
        處分人之手，受讓票據，於受讓當時有惡意之情形而言，如從有正當處分權
        人之手，受讓票據，係出於惡意時，亦僅生票據法第十三條但書所規定，票
        據債務人得以自己與發票人或執票人之前手間所存人的抗辯之事由對抗執票
        人而已，尚不生執票人不得享有票據上權利之問題，最高法院六十七年台上
        字第一八六二號判例亦可資參照。
    １、查，上訴人雖主張其於會首黃林燕雪首止會時，已就上訴人所餘死會會款及
        所繳活會會款部分與會首結算清楚云云，惟姑不論上訴人前開主張是否屬實
        ，縱或屬實，亦係上訴人與會首黃林燕雪間所存人之抗辯事由，依票據法第
        十三條之規定，僅於被上訴人於取得系爭本票時亦知悉前開抗辯事由時，上
        訴人始得持此抗辯事由對抗被上訴人，然核諸被上訴人係於止會前已因按期
        繳交活會會款而自會首黃林燕雪處陸續取得死會會員所簽發之本票（包含系
        爭本票），則渠等於受讓系爭本票時，尚無上訴人所指已與會首結算清楚之
        情事發生，被上訴人自無從知悉嗣後始發生之事，是上訴人不得以其與會首
        間所存人之前開抗辯事由對抗被上訴人，則上訴人主張被上訴人明知上訴人
        已與會首結算清楚仍自會首處受讓取得系爭本票，為惡意取得云云，自無可
        採。
    ２、再者，被上訴人持有系爭本票，何時行使票據權利，乃被上訴人所得自由決
        定，自不能因被上訴人於九十年間已取得系爭本票，卻遲至九十二年間始聲
        請本票裁定准予強制執行，遽指被上訴人係以惡意或重大過失取得系爭本票
        。又系爭本票縱認被上訴人確實未向上訴人提示而逕聲請本票裁定准予強制
        執行，與被上訴人於聲請本票裁定強制執行之聲請書內容不符，惟此對被上
        訴人持系爭本票依法對發票人之上訴人聲請本票裁定准予強制執行並無影響
        ，亦不能即認被上訴人取得系爭本票係出於惡意或重大過失，此外，上訴人
        復未就此部分另舉證以實其說，其主張自無可採。
五、綜上所述，本件上訴人主張被上訴人明知上訴人已與會首黃林燕雪結算本件互助
    會款，仍於調解時自會首黃林燕雪處惡意取得系爭本票云云為不足採，被上訴人
    抗辯渠等係於會首黃林燕雪收取活會會款時同時取得系爭本票等語尚屬可信。從
    而，上訴人起訴請求確認如附表所示之本票債權不存在，為無理由，不應准許。
    原審為上訴人敗訴之判決，於法並無違誤。上訴意旨指摘原判決不當，求予廢棄
    改判，為無理由，應予駁回。
六、據上論結，本件上訴為無理由，依民事訴訟法第四百三十六條之一第三項、第四
    百四十九條第一項、第七十八條，判決如主文。
中　　　華　　　民　　　國　　九十三　　年　　　一　　　月　　　十三　　日
                              臺灣臺南地方法院民事第二庭
~B審判長法　　　官　蔡美美
~B　　　法　　　官　黃欣怡
~B　　　法　　　官　林育幟
右為正本係依原本作成。
本件不得上訴。
中　　　華　　　民　　　國　　九十三　　年　　　一　　　月　　　十四　　　日
~B　　　法院書記官　曾盈靜
~F0;
~T40;
附表：
┌──┬────┬──────┬─────┬──────┬─────┐
│編號│發票人　│發票日　　　│票　　　號│票面金額    │持票人    │
│　　│　　　　│　　　　　　│　　　　　│（新台幣）　│          │
├──┼────┼──────┼─────┼──────┼─────┤
│ 一 │乙○○○│九十二年二月│三九三三四│三萬元      │丙○○○  │
│    │        │二十日      │二        │            │          │
├──┼────┼──────┼─────┼──────┼─────┤
│ 二 │乙○○○│九十二年二月│三九三三四│三萬元      │丁○○　  │
│    │        │二十日      │五        │            │          │
└──┴────┴──────┴─────┴──────┴─────┘
